【裁判字號】    85,台上,1570
【裁判日期】    850718
【裁判案由】    返還溢繳租金
【裁判全文】
最高法院民事判決                              八十五年度台上字第一五七○號
    上 訴 人  甲 ○ ○
    被上訴人  乙○○○
右當事人間請求返還溢繳租金事件，上訴人對於中華民國八十四年九月三十日臺灣高
等法院高雄分院第二審判決（八十四年度上字第三一一號），提起上訴，本院判決如
左：
    主  文
原判決廢棄，發回台灣高等法院高雄分院。
    理  由
本件上訴人主張：伊自民國七十五年五月二十八日起向被上訴人承租坐落高雄市○鎮
區○○段第二一九地號及第二二二地號二筆土地。詎被上訴人竟將其中如原判決附圖
所示Ｃ部分另行出租與訴外人張金田，每月收取租金新臺幣（下同）七千五百元，迄
八十三年三月二十八日止，共計向伊溢收租金四十五萬元等情，求為命被上訴人如數
返還之判決。
被上訴人則以：上訴人承租伊所有系爭二筆土地之前，訴外人張金田已租用該二一九
地號土地中如原判決附圖所示Ｃ部分販賣椰子、檳榔，此為上訴人所知悉；上訴人承
租之土地並不包括該Ｃ部分在內，業經於雙方簽訂之土地租賃契約中載明等語，資為
抗辯。
原審維持第一審所為上訴人敗訴之判決，無非以：上訴人於七十五年五月二十八日向
被上訴人承租系爭二筆土地之前，如原判決附圖所示Ｃ部分，已由訴外人張金田租用
販賣椰子、檳榔，為上訴人所明知。依兩造訂立之土地租賃契約第一條及第五條約定
，雙方租賃之範圍並不包括土地之畸零尖端即前開Ｃ部分。而上開二筆土地，除前述
Ｃ部分外，均為上訴人使用，亦經勘驗在卷。被上訴人既未將該Ｃ部分之畸零尖端土
地出租與上訴人，上訴人請求返還溢收租金，即屬無據，不應准許等詞，為其判斷之
基礎。
惟查兩造間就租地事宜，先後於七十五年五月二十八日、七十九年五月二十五日及八
十年七月二十九日訂有三份租賃契約，似為雙方所不爭。上訴人主張自七十五年五月
二十八日起承租系爭二筆土地，約定租賃之範圍為「高雄市○鎮區○○段地號二一九
及二二二號空地○‧一三一○公頃的二分之一」，並無「不連畸零尖端出租」字樣，
已據提出七十九年五月二十五日續訂之租約影本為證（見原審卷第八、九頁），核與
被上訴人所提該租約原件相符（同卷第二十四頁至第二十七頁）。則上訴人主張原承
租範圍未將尖端部分除外，似非全無依據。雙方就租賃之標的既約定面積，則被上訴
人交付上訴人使用之土地面積如不足○‧一三一○公頃之二分之一，即攸關其是否溢
收租金之問題，自非無查明之必要。乃原審未詳加調查審認，僅憑八十年七月二十九
日租賃契約記載「甲方所有前鎮區○○段地號二一九及二二二號土地，不連畸零尖端
，出租予乙方……」，及系爭二一九號土地中如原判決附圖所示Ｃ部分，早於七十五
年五月二十八日兩造訂立租約前由訴外人張金田租用，為上訴人所明知，即謂該Ｃ部
分土地不在上訴人承租之範圍內，就上訴人之前開攻擊方法恝置不論，而為其不利之
判斷，自有判決理由不備之違法。上訴論旨，指摘原判決不當，求予廢棄，非無理由
。
據上論結，本件上訴為有理由，依民事訴訟法第四百七十七條第一項、第四百七十八
條第一項，判決如主文。中      華      民      國    八十五    年      七
                                  月     十八     日最高法院民事第七庭
                                  審判長法官  蕭  亨  國
                                        法官  吳  正  一
                                        法官  楊  隆  順
                                        法官  陳  淑  敏
                                        法官  徐  璧  湖
      右正本證明與原本無異
                                              書  記  官
中      華      民      國    八十五    年      七      月    二十七    日


司法院資訊處製作；財團法人民間司法改革基金會備份。
